【裁判字號】    98,消債更,219
【裁判日期】    980623
【裁判案由】    更生事件
【裁判全文】
臺灣臺北地方法院民事裁定           98年度消債更字第219號
聲  請  人
即  債務人  甲○○
                      5樓
                      之2
上列當事人因消費者債務清理事件聲請更生，本院裁定如下：
    主  文
聲請駁回。
聲請費用新臺幣壹仟元由聲請人負擔。
    理  由
一、按債務人與金融機構協商成立者，不得聲請更生或清算，但
    因不可歸責於己之事由，致履行顯有重大困難者，不在此限
    ；本條例施行前，債務人依金融主管機關協調成立之中華民
    國銀行公會會員辦理消費金融案件無擔保債務協商機制與金
    融機構成立之協商，準用前項之規定，消費者債務清理條例
    第151條第5項、第6項分別定有明文。是債務清償方案成立
    後，固由債務人按其條件履行，惟需於其後發生情事變更，
    在清償期間收入或收益不如預期，致該方案履行困難甚或履
    行不能，因不可歸責於己，始能聲請更生或清算。此項規定
    旨在避免債務人任意毀諾已成立之協商，濫用更生或清算之
    裁判上債務清理程序，蓋以債務清償方案係經當事人行使程
    序選擇權所為之債務清理契約，債務人應受該成立之協議所
    拘束。債務人既已與金融機構協商成立，如認該協商方案履
    行有其他不適當情形，自仍應再循協商途徑謀求解決。又聲
    請更生或清算不合程式或不備其他要件者，法院應以裁定駁
    回之，但其情形可以補正者，法院應定期間先命補正，復為
    同條例第8條所明定。
二、本件聲請意旨略以：聲請人前於民國95年間依照金融主管機
    關協調成立之中華民國銀行公會會員辦理消費金融案件無擔
    保債務協商機制，與最大債權機構日盛國際商業銀行股份有
    限公司（以下簡稱日盛銀行）達成協商，協商條件為每月還
    款新臺幣（下同）2萬6264元，且聲請人除前開協商金額外
    ，每月尚須繳付房屋貸款約8000元，而當時聲請人每月平均
    收入僅約3萬3000元，惟聲請人若不接受前開協商方案，即
    需負擔高額之循環利息，是協商條件雖已超過聲請人之經濟
    能力，聲請人仍不得不接受債權銀行所提協商方案。然繳納
    數期後，聲請人已無力繼續償債，不得已只好自96年2月起
    毀諾，是債務人係處於急迫、輕率、無經驗之情形下而簽署
    不公平之協商方案，事後因無力清償債務而毀諾，當可認其
    有不可歸責於己之事由。爰聲請准予裁定更生等語。
三、經查：
（一）聲請人於本條例施行前，依金融主管機關協調與中華民國
      銀行公會會員即債權人日盛銀行辦理消費金融案件無擔保
      債務協商，與之成立協商還款方案係約定每月金額為2萬
      6264元，分120期，利率2.88%，自95年6月起繳款等情，
      有上開協議書在卷可稽（見本院卷第21頁）。是本件應先
      探究聲請人是否符合本條例第151條第5項但書所稱「因不
      可歸責於己之事由，致履行顯有重大困難」之情形，以定
      其更生之聲請是否合法。
（二）聲請人主張若不接受債權銀行所提協商方案即需負擔高額
      之循環利息，故不得已方接受債權銀行所提協商方案云云
      。然按聲請人對其經濟狀況、收支情形應知之綦詳，理應
      於協商時評估可否履行協商條件之情事，聲請人當時盱衡
      其經濟狀況，猶簽署協商協議書，同意最大債權銀行即日
      盛銀行之無擔保債務還款計劃，縱因收入扣除支出後不敷
      償還，亦屬聲請人於協商時可得預見，事後自不得再以伊
      係不得已方接受債權銀行所提協商條件等語辯解。換言之
      ，聲請人於協商時既已明知其收入數額，以及將來可能支
      出之用途，仍同意承諾原協商條件，當非無充分考量籌措
      資金來源之規劃，自不得再以同一原因反覆爭執。次查，
      聲請人雖先後任職基康電腦公司及常德國際有限公司（以
      下簡稱常德公司），然觀諸聲請人所提出之第一銀行存摺
      及常德公司薪資明細表，其自協商成立時起迄今之收入尚
      屬穩定，並無大幅變動。是承前所述，聲請人收入既未發
      生變動，支出亦屬可得預見之範疇，自難認其毀諾具有不
      可歸責事由。此外，聲請人未能舉證證明其自協商成立後
      ，有何情事變更之具體事實，可認有不可歸責於己之事由
      ，致所需之支出增加，而有不能履行原協商條件或履行顯
      有重大困難之情事，其徒以協商條件嚴苛主張毀諾具有不
      可歸責於己事由，自屬無據。
（三）再查，聲請人既於本條例施行前與債權銀行成立協商，每
      月償還2萬6264元，如事後有履行不便之情形，認清償方
      案應予適當調整，非不可經由本條例所規定之協商程序，
      再與債權人重新協商，訂定適當可行之清償方案，且依97
      年5月中華民國銀行公會決議，金融機構就曾經參加95年
      度債務協商毀諾客戶提供「個別協商一致性方案」及對有
      繳款困難之債務協商持續履約客戶提供「變更債務協商協
      議書方案」，聲請人自當循此途徑以求解決，方符合本條
      例兼顧保障債權人公平受償及重建復甦債務人經濟生活之
      立法目的，是以，聲請人率予毀諾，逕為聲請本件更生，
      亦有不當。
四、據上論結，本件聲請人既曾參與債務協商程序，又核無不可
    歸責於己之事由，其向本院聲請更生，係屬聲請更生之要件
    不備，且該欠缺又屬無從補正，依首揭條文之意旨，自應駁
    回其更生之聲請。爰裁定如主文。
中    華    民    國    98    年    6    月    23    日
                  民事第三庭    法  官  孫正華
以上正本係照原本作成。
如對本裁定抗告須於裁定送達後10日內向本院提出抗告狀，並繳
納抗告費新臺幣1,000元。
中    華    民    國    98    年    6     月    23    日
                                書記官  林秀娥


司法院資訊處製作；財團法人民間司法改革基金會備份。
